臺灣雲林地方法院民事判決
111年度簡上字第57號
上  訴  人  李春梅  
訴訟代理人  龔君彥律師
            邱學思律師
被  上訴人  李復田  
訴訟代理人  簡承佑律師
上列當事人間請求損害賠償事件，上訴人對於民國111年3月28日
本院斗六簡易庭109年度六簡字第238號第一審判決提起上訴，被
上訴人並為訴之減縮，經本院於111年10月26日言詞辯論終結，
判決如下：
    主      文
一、上訴駁回。
二、原判決主文第二項應更正為「被告應依如附表所示之項目、
    單位、數量，就其所有門牌號碼雲林縣○○市○○路00巷00號房
    屋3樓浴廁地板防水層失效，造成原告所有相鄰門牌號碼雲
    林縣○○市○○路00巷00號房屋漏水為修繕行為」。
三、第二審訴訟費用由上訴人負擔。
    事實及理由
壹、程序方面：
    按當事人於第二審為訴之變更或追加，非經他造同意，不得
    為之，但擴張或減縮應受判決事項之聲明者，不在此限，民
    事訴訟法第446條第1項、第255條第1項第3款定有明文。本
    件被上訴人於原審起訴請求：一、上訴人應將坐落雲林縣○○
    市鎮○段000地號土地（下稱系爭土地）上如雲林縣斗六地政
    事務所民國110年3月2日土地複丈成果圖（下稱原審判決附
    圖）所示編號A部分面積4.73平方公尺之鐵皮屋拆除，並將
    土地返還被上訴人；二、上訴人應依如原審判決附表所示之
    項目、單位、數量，就其所有門牌號碼雲林縣○○市○○路00巷
    00號房屋（下稱16號房屋）3樓浴廁地板防水層失效造成被
    上訴人所有相鄰門牌號碼雲林縣○○市○○路00巷00號房屋（下
    稱14號房屋）牆壁滲漏水損害修復至不漏水之狀態；三、上
    訴人應給付被上訴人新臺幣（下同）14萬元，及自起訴狀繕
    本送達上訴人翌日起至清償日止，按年息百分之五計算之利
    息，嗣於111年8月30日行準備程序時，將第二項聲明變更如
    主文第二項所示，核屬減縮應受判決事項之聲明，符合上開
    規定，應予准許。
貳、實體方面：
一、上訴人方面：
  ㈠聲明：
    ⒈原判決不利於上訴人部分廢棄。
    ⒉上開廢棄部分，被上訴人在第一審之訴駁回。
  ㈡陳述：除與原判決記載相同者，茲引用之外，補稱：
　　⒈本件鑑定機關以停水法測試，僅能排除部分漏水原因，尚
      有其餘不可歸責於上訴人之漏水原因未被排除。
　　⒉鑑定報告書並未提出鑑定期間歷經幾次大雨之依據。
　　⒊鑑定原因可能是16號房屋3樓浴廁地板防水層失效或浴室排
      水、熱水管路滲透，鑑定報告無法判斷本件漏水因果關係
      。
　　⒋從被上訴人一開始告知上訴人至今，上訴人已從滲水事由
      與處理過程中詳細說明，上訴人從壓力測試到停水觀察檢
      測到改良屋頂突出物高帽落水頭到管內監視器逐一檢查。
      反觀被上訴人一直咄咄逼人且不聽上訴人所提的滲水原因
      與處理，上訴人是委託訴外人邱師傅做處理，進而推測滲
      水的可能原因如下：⑴屋頂雨水排水造成；⑵被上訴人的裝
      潢釘打到水管偏移的進水塔供水塔造成，但被上訴人一概
      否認，不但從未證明滲水不是被上訴人的住處所造成，把
      一切責任歸諸於上訴人，悍然提告並蓄意抹黑。
　　⒌本件不能肯定14號房屋結構體內水管有無滲漏之情形，社
      團法人雲林縣建築師公會（下稱建築師公會）計算16號房
      屋結構體漏水整修的費用並不妥當。蓋因防水整修工程依
      一般工程常識必須至少鋪設塑性原料，或瀝青防水層始能
      達到防水的效果，建築師公會既已載明需打除至結構體卻
      未計算鋪設防水層的經費及項目，亦有不當。是以，本件
      尚難以建築師公會之鑑定報告作為認定漏水的基礎。
　　⒍本件送建築師公會補充鑑定時，應再針對14號、16號房屋
      頂樓高帽落水頭是否已經修繕完畢進行鑑定。
　　⒎依據建築師公會的鑑定報告及證人葉智欽的證述內容，無
      法得出究竟是16號房屋3樓浴廁地板防水層失效或熱水給
      水管滲漏或其他原因造成14號房屋漏水，鑑定報告無法判
      斷本件漏水因果關係，欠缺證明力。鑑定報告只能說明系
      爭14號、16號房屋同時都有漏水情形，不能說明兩者間有
      因果關係。
　　⒏兩造房屋皆為超過30年之老舊房屋，歷經地震、雨水沖刷
      及長久風化作用等原因，依通常經驗法則滲漏源頭尚難斷
      論僅有單一原因，在存有複數滲漏原因之可能下，僅就一
      處進行滲漏之源頭判斷，難以達到釐清滲漏原因之目的，
      被上訴人陳稱原審鑑定結果已明確指出漏水原因，欠缺論
      斷依據，自非可採。而兩造房屋間共同壁之頂端為疏通二
      間房屋頂樓空間降雨積水而設有一高帽落水頭，應為14號
      房屋可能之漏水原因。又被上訴人所有之14號房屋頂樓凡
      遭逢雨天，即有積水現象，且觀其頂樓綠色PU粉刷層亦有
      分離現象及屋瓦有破損等情形，若未經鑑定，率爾排除兩
      者可能為滲漏之源頭，將有違通常滲漏水鑑定之經驗法則
      。即在有複數滲漏水原因下，應以排除法及加強法逐一對
      可能之滲漏源頭進行檢測得出鑑定結果，原審鑑定報告皆
      隻字未提，顯見使用之鑑定方法不足。因此，聲請囑託訴
      外人臺灣省土木技師公會（下稱土木技師公會）為補充鑑
      定，以熱顯像儀檢測滲漏水流向之方法，鑑定16號房屋3
      樓浴廁之熱水管路是否存在滲漏水之情形；鑑定14號房屋
      與16號房屋頂樓共同壁之高帽落水頭是否為14號房屋之漏
      水原因；鑑定14號房屋頂樓防水漆脫離，及其屋瓦上存在
      破損隙縫，以致排水功能欠佳之情形，是否為14號房屋漏
      水之原因。
二、被上訴人方面：
　㈠聲明：如主文第一項所示。
　㈡陳述：除與原判決記載相同者，茲引用之外，補稱：
　　⒈原審囑託建築師公會鑑定結果已明確指出被上訴人所有14
      號房屋2樓漏水的原因，是因上訴人所有16號房屋3樓浴廁
      間地板防水層失效所造成，上訴意旨竟將前開建築師公會
      所為鑑定結果之明確結論置若罔聞，徒以空言該鑑定無法
      得出究竟是上訴人所有16號房屋3樓浴廁間地板防水層失
      效或熱水給水管滲漏或其他原因造成被上訴人所有14號屋
      漏水情形，認為原審囑託建築師公會鑑定，無法判斷本件
      漏水原因，欠缺證明，顯屬無稽。
　　⒉原審亦已傳訊負責本件鑑定之建築師即證人葉智欽到庭證
      述，證人葉智欽已就鑑定報告結論詳細補充說明，審酌建
      築師公會是由專業建築師進行鑑定，且本件鑑定是由二位
      專業建築師共同鑑定及完成鑑定報告，故鑑定經過及鑑定
      結果堪認具一定參考價值及公信力，自堪予採信。
　　⒊又審酌防水層是位於樓板結構體與鋪面層之間，倘上訴人
      所有16號房屋3樓浴廁地板防水層有妥加維護，應不致造
      成14號房屋漏水之損害。是以，上訴人聲請囑託土木技師
      公會補充鑑定，核屬無必要。
三、兩造不爭執之事實及本件之爭點：
　㈠兩造不爭執之事實：
    ⒈系爭土地及14號房屋為被上訴人所有。
    ⒉坐落雲林縣○○市鎮○段000地號、權利範圍全部之土地及16
      號房屋為上訴人所有。
    ⒊上訴人在其所有16號房屋樓頂搭建之鐵皮屋無權占用系爭
      土地4.73平方公尺。
  ㈡本件之爭點：
    ⒈被上訴人主張其所有之14號房屋2樓漏水，是因上訴人所有
      之16號房屋3樓浴廁間地板防水層失效所致，請求上訴人
      應依原審判決附表所示之項目、單位、數量為修繕行為，
      是否有理由？
    ⒉被上訴人請求上訴人賠償14號房屋漏水之修復費用，是否
      有理由？如是，上訴人應賠償之金額為何？
四、本院之判斷：
  ㈠按判決書內應記載之事實，得引用第一審判決。當事人提出
    新攻擊或防禦方法者，應併記載之；判決書內應記載之理由
    ，如第二審關於攻擊或防禦方法之意見及法律上之意見與第
    一審判決相同者，得引用之，如有不同者，應另行記載。關
    於當事人提出新攻擊或防禦方法之意見，應併記載之，民事
    訴訟法第454條定有明文。上開規定依同法第436條之1第3項
    規定，於簡易程序之第二審亦有準用。本件被上訴人以其為
    系爭土地之所有權人，主張上訴人無權占用系爭土地在其房
    屋屋頂搭蓋鐵皮屋，且因上訴人所有16號房屋年久失修、浴
    廁防水工程未經妥善維護修繕，致其所有14號房屋室內緊鄰
    16號房屋3樓浴廁間之牆壁發生滲漏水情事，為此請求上訴
    人應將鐵皮屋拆除，將占用之系爭土地返還被上訴人，並應
    依原審判決附表所示之項目、單位、數量為修繕行為，及應
    給付被上訴人14萬元暨法定遲延利息。經原審調查相關證據
    行言詞辯論後，斟酌全部辯論意旨，認為被上訴人主張有理
    由，而為被上訴人勝訴之判決，已就兩造提出之攻擊及防禦
    方法之意見及法律上之意見，詳為敘述，本院認其認事用法
    均無不當，茲引用第一審判決書記載之事實、證據及理由。
  ㈡上訴人雖以前述理由而認建築師公會之鑑定結果不可採，聲
    請囑託土木技師公會重新鑑定14號房屋漏水之原因為何。惟
    查，建築師公會之鑑定報告書中已詳細記載鑑定結果認為14
    號房屋滲漏水之原因應是16號房屋3樓浴廁地板防水層失效
    所造成之依據為何，且經主筆撰寫鑑定報告書之建築師即證
    人葉智欽於原審到庭就上訴人所提出之問題詳為說明。再參
    酌證人葉智欽從事建築師多年之專業經驗與能力，其至現場
    實地勘查4次，並進行測量、紀錄、拍照，復有會勘紀錄表
    、漏水位置示意圖、含水率檢測紀錄及現場照片等件附於鑑
    定報告書可參，故而認為證人葉智欽於綜合客觀事證後所為
    之鑑定，並無明顯論理上之錯誤或違反經驗法則之處，其所
    為鑑定應屬可採，亦經原判決詳為論述。上訴人屢以上開鑑
    定未能明確指出究係熱水管路滲漏或地板防水層失效，造成
    14號房屋漏水；上訴人已另請邱師傅處理，其推測滲水原因
    可能是屋頂下雨排水造成；被上訴人裝潢釘打到水管偏移之
    進水塔供水塔造成；14號房屋頂樓防水漆脫離，且其屋瓦有
    破損隙縫，以致排水功能欠佳；證人葉智欽僅以停水法測試
    ，而未以排除法及加強法逐一對可能之滲漏源頭進行檢測，
    只能排除部分漏水原因，尚有其他不可歸責於上訴人之漏水
    原因未被排除；鑑定報告書內並未提出鑑定期間歷經幾次大
    雨之依據為何云云，主張建築師公會所為之鑑定仍無法判斷
    14號房屋漏水之原因與16號房屋3樓浴廁地板防水層失效間
    有因果關係，因而主張建築師公會之鑑定報告不可採，聲請
    重新鑑定，容屬有誤，為本院所不採。
  ㈢至於上訴人主張14號房屋漏水可能有諸多原因，不止鑑定報
    告所指是16號房屋3樓浴廁地板防水層失效之單一原因所致
    ，縱認屬實，然因原判決僅認定上訴人應就該判決附表所示
    之項目、單位及數量，就16號房屋3樓浴廁地板防水層失效
    造成被上訴人之14號房屋漏水有為修繕行為之義務，並未就
    其他漏水原因而判決上訴人有為其他修復行為之義務。是以
    ，上訴人以建築師公會之鑑定報告未能全部指出可能之漏水
    原因，而聲請本件應再囑託土木技師公會以熱顯像儀檢測漏
    水流向之方法，鑑定16號房屋3樓浴廁之熱水管路是否存在
    滲漏水之情形、兩造房屋頂樓共同壁之高帽落水頭是否為14
    號房屋漏水之原因、14號房屋頂樓防水漆脫落及屋瓦上有破
    損隙縫以致排水功能欠佳，是否為14號房屋漏水之原因，經
    核皆屬無必要，附此敘明。 
五、從而，原審判決上訴人應將系爭土地上如原審判決附圖所示
    （A）部分面積4.73平方公尺之鐵皮屋拆除，並將土地返還
    被上訴人（此部分上訴人提起上訴後已不再主張）；上訴人
    應依如原審判決附表所示之項目、單位、數量，就其所有16
    號房屋3樓浴廁地板防水層失效造成被上訴人所有相鄰14號
    房屋牆壁滲漏水損害修復至不漏水狀態；上訴人應給付被上
    訴人70,162元，及自109年8月25日起至清償日止，按年息百
    分之五計算之利息（不利於被上訴人部分未據被上訴人提起
    上訴，此部分已經確定），並依職權宣告假執行，於法並無
    不合。上訴意旨指摘原判決不當，求予廢棄改判，為無理由
    ，應駁回其上訴。另原判決第二項所載之修繕方法，業經被
    上訴人於本院聲明減縮，爰更正如主文第二項所示。
六、本件事證已臻明確，兩造其餘攻擊防禦方法及證據資料，核
    與本件判決結果不生影響，不予一一論述，併予敘明。
七、據上論結，本件上訴為無理由，依民事訴訟法第436條之1第
    3項、第454條、第449條第1項、第78條，判決如主文。
中　　華　　民　　國　　111 　年　　11　　月　　9 　　日
                  民事第一庭      審判長  蔡碧蓉
                                  法  官  楊昱辰
                                  法  官  洪儀芳
以上正本係照原本作成。
本判決不得上訴。
中　　華　　民　　國　　111 　年　　11　　月　　9 　　日
                                  書記官　李達成